【裁判字號】    89,上,291
【裁判日期】    890710
【裁判案由】    返還買賣價金
【裁判全文】
台灣高等法院民事判決  八十九年度上字第二九一號
    上  訴  人  羅傑建設股份有限公司
    法定代理人  李秋萍
    訴訟代理人  黃雅羚
                蔡俊其
    被 上訴 人  甲○○
                              .
    訴訟代理人  陳逸華律師
    訴訟代理人  李明諭律師
    右  一  人
    複 代理 人  陳曉鳴
右當事人間返還買賣價金事件，上訴人對於中華民國八十九年一月十一日臺灣基隆地
方法院八十八年度訴字第三三八號第一審判決提起上訴，本院判決如左：
    主    文
原判決廢棄。
被上訴人在第一審之訴，及假執行之聲請均駁回。
第一審及第二審訴訟費用由被上訴人負擔。
    事    實
甲、上訴人方面：
  一、聲明：(一)原判決不利於上訴人部分廢棄。(二)右廢棄部分，被上訴人於第一審之
      訴駁回。
  二、陳述：除與原判決記載相同外，補稱略以：
    (一)訴外人聯成食品股份有限公司（下稱聯成公司）於民國八十七年四月十五日概
      括承受上訴人投資興建之坐落基隆市信義區○○○段深澳坑小段金獅區「羅傑
      第一特獎」房地之權利義務，而因上訴人對系爭工程較為瞭解，聯成公司委託
      上訴人處理工程後續問題。嗣上訴人於八十七年四月十六日以書面通知前揭概
      括承受事宜，並經被上訴人於八十七年四月二十八日簽立同意書在案，被上訴
      人訴請上訴人請求返還買賣價金，尚欠缺權利保護之必要。
    (二)上訴人於八十七年十二月一日、八十七年十二月十五日、八十八年四月二日，
      三度通知催告並表示屆期不為辦理者，契約解除，被上訴人均拒收，此觀郵局
      信封上均載有招領逾期退回印戮自明，且其中二信封還各記載「不在」各二次
      字樣，即郵差投遞信件時，經其家人告知郵差被上訴人現在不在家，第二次記
      載不在，其家人亦同樣告知，郵差經二次送達，即進入招領通知的程序，惟被
      上訴人亦不到郵局領取，揆諸前揭說明，上訴人之上開通知之送達，已對被上
      訴人發生效力，則上訴人既於八十八年七月六日解除系爭買賣合約，被上訴人
      焉有合約可解除。
    (三)上訴人並非『不知』被上訴人之住居所，而僅係被上訴人於郵差送信時，經其
      家人告知郵差被上訴人『不在』，與民法第九十七條公示送達之規定並不相符
      。況且依私法自治原則，上訴人亦未違反尚未施行之民法第二百四十七條之一
      第一款規定，故上訴人與被上訴人間合約所訂定的通知送達條款，並非無效。
    (四)上訴人催告辦理者係「銀行貸款」部分之手續，被上訴人僅得以辦理「產權移
      轉」部分為同時履行抗辯之主張，上訴人並非請求給付「交屋款」，被上訴人
      預以「房子沒蓋好」為同時履行抗辯之主張，顯無理由。
  三、證據：除援用第一審所提證據外，補提同意書、通知函、聯成公司八十七年第
      三度董監事聯席會議事錄、羅傑公司八十七年股東會議記錄等影本各乙件、公
      司執照影本二件、統一發票六件、通知乙件為證。
乙、被上訴人方面：
  一、聲明：上訴駁回。
  二、陳述：除與原判決記載相同者外，補稱略以：
    (一)系爭契約確係存於兩造間，上訴人雖稱伊已將系爭房屋之權利義務移轉予聯成
      公司，惟無證據以實其說，且兩造交涉過程中，上訴人均未向被上訴人言明系
      爭房地已移轉至訴外人，仍以出賣人之地位與被上訴人協調，今反稱其非出賣
      人，非事理之平。
    (二)被上訴人簽立同意書，係因上訴人之業務員表示聯成公司與上訴人互為投資，
      而聯成公司要上市須要業績，事實上工程是上訴人在做，且又表明羅律煌（聯
      成公司負責人）與李秋萍（上訴人負責人）為夫妻，上訴人之實際負責人為羅
      律煌。又被上訴人於簽立時並未知悉上訴人與聯成公司之債權移轉協議書及內
      容，且該同意書亦無法證明上訴人確有將系爭房地債權移轉之事實。
    (三)上訴人為股份有限公司，聯成公司為公開發行股票公司，而系爭房地之債權讓
      與屬上訴人讓與全部或主要部分之營業或財產之行為及聯成公司受讓他人全部
      或主要部分之營業或財產之行為，自應經二家公司董事會特別決議提案後，再
      由二家公司之股東會特別決議後，始謂成立，今上訴人僅提出聯成公司八十七
      年度第三次董監事聯席會議事錄，一者非原本，其上復無與會者之簽名，其形
      式尚非真正；又上訴人所提其八十七年股東會議紀錄，其會議時間乃一月三日
      ，與聯成公司之六月八日不合，又聯成公司股東會會議紀錄亦未載經特別決議
      及其表決情形。
    (四)上訴人提出之不動產買賣合約書僅有影本，復其與聯成公司為關係人交易，被
      上訴人否認其形式及實質真正。又上訴人雖提出發票正本，然發票僅係開立者
      之銷貨憑證，契約關係之有無仍以買賣契約為準且依兩造房地買賣契約之房屋
      土地繳款明細表所示，八十七年九月八日之結構完成工程款及對保款項，均蓋
      用上訴人法定代理人「李秋萍」之章，顯見斯時買賣契約仍存在於兩造間。
    (五)證人羅律煌與上訴人法定代理人李秋萍為夫妻，且為上訴人之實際負責人，其
      證詞自不足採。次按依台灣證券交易所股份有限公司對上市公司重大訊息之查
      證暨公開處理程序第二條第四款、第十款、第十八款規定：「本處理程序所稱
      上市公司重大訊息，係指左列事項：「四有公司法第一百八十五條第一項所定
      各款情事之一者。」「十重要備忘錄或策略聯盟或其他公司業務合作計畫或重
      要契約之簽訂或解除．．．。」「一八股東會或臨時股東會重要決議事項。」
      如聯成公司與上訴人間系爭債權移轉為真正，自當提呈相關資料報送財政部證
      券暨期貨管理委員會（下稱證期會）及台灣證券交易所股有限公司（下稱證交
      所），但查聯成公司所提出之證期會八七台財證第六Ｏ四二五號、第七七九七
      五號、第Ｏ二一七八號函，均因其與上訴人間債權移轉之相關文件均未備齊，
      屢遭證期會函諭補正否則逕依證券交易法第一百七十八條第一項第二款之規定
      處罰等語（八七台財證七七九七五號函參照），可見其並未備妥足證前揭債權
      移轉事實之相關文件。
    (六)上訴人主張因公司經營不善，內部作業混亂，負責掌管前開同意書之職員亦離
      職，致上訴人於第一審時未能發現該同意書而提出抗辯云云。惟查建築公司轉
      讓其興建房屋之權利義務於第三人，乃係公司重大決策，公司負責人焉有因同
      意書由職員保管而不知之理。退步言，上訴人之不知亦應屬有重大過失，依民
      事訴訟法第四百四十七條第四款及第一百九十六條第二項之規定，應駁回其上
      訴。
  三、證據：除援用第一審所提證據外，補提發票影本二件為證。
    理    由
一、本件被上訴人起訴主張伊向上訴人訂購坐落基隆市信義區○○○段深澳坑小段金
    獅區「羅傑第一特」房屋，均按時繳款，並參與銀行對保手續，唯因房子還沒
    蓋好，故未在借據上蓋章，詎上訴人竟片面非法解約，將房屋售予他人，爰解除
    契約，請求返還已繳價金一百十七萬元、同金額違約金及代辦費十二萬元等語。
    上訴人則以被上訴人未依約參與對保手續，經解除契約，沒入已繳價金以為置辯
    ，復於上訴後追加陳述：上開「第一特獎」房地之權利義務已由聯成公司概括承
    受，經被上訴人於八十七年四月二十八日簽立同意書在案，被上訴人請求對象有
    誤等語。
二、按當事人得提出新攻擊或防禦方法，但因當事人之故意或重大過失未於第一審程
    序提出者，第二審法院得駁回之。又當事人意圖延滯訴訟，或因重大過失逾時始
    行提出攻擊或防禦方法，有礙訴訟之終結者，法院得駁回之。民事訴訟法第四百
    四十七條第四款、同法第一百九十六條第二項固有明文。惟當事人一造提出新攻
    擊或防禦方法是否因故意或重大過失遲延提出，或係意圖延滯訴訟，須由主張該
    事由之他造負證明責任。本件上訴人於本院始提出上開「第一特獎」房地之權利
    義務已由聯成公司概括承受之主張，被上訴人雖否認上訴人所陳係因公司營運困
    難，內部作業混亂，負責掌管相關書證之職員離職，致於第二審始提出書證等情
    ，然其亦未證明上訴人果因故意或重大過失或係意圖延滯訴訟，未於第一審程序
    提出，故仍應准上訴人提出上開新防禦方法，合先敘明。
三、上訴人對於兩造曾於八十七年三月成立房屋買賣契約，被上訴人已繳價金及代辦
    費等並不爭執，惟主張房屋工程已由聯成公司概括承受，被上訴人應向聯成公司
    主張權利，是以兩造間首要爭點厥為系爭房屋買賣契約之賣方是否仍為上訴人？
    經查：
  (一)上訴人主張系爭房屋工程，業由聯成公司概括承受一節，業據其提出買賣合約書
    為證，依據該合約書第五條第一款明載乙方（上訴人）已銷售之房屋，其權利義
    務讓由甲方（聯成公司）承受，而被上訴人就承受一事，亦已表示同意，有其簽
    與上訴人及聯成公司之同意書足憑，復為其是認，堪認其早已知悉二家公司間承
    受關係，被上訴人雖稱工程進行及價款收取實際均由上訴人方面處理之，經證人
    即當時聯成公司負責人羅律煌結證稱：因聯成公司設在屏東，與羅傑公司在訂約
    時就有合意百分之二的服務費用，委託羅傑公司做工程管理及客戶代收款等事務
    ，本件價金聯成公司均有收到等語，再參諸兩公司買賣合約書第十條確為約定「
    ：：甲方同意委託乙方代為管理本專案：：甲方同意提撥工程款之百分之二作為
    乙方代為管理之酬金：：」，堪認上訴人主張係代理聯成公司處理業務，應可採
    信。
  (二)次查，兩公司間之系爭概括承受亦經股東會通過，有羅傑建設股份有限公司八十
    七年股東會議記錄、聯成公司八十七年股東常會議事錄可稽，被上訴人雖復主張
    該承受乃屬主要營業或財產之受讓及讓與，未經公司股東會特別決議，亦未及時
    提呈相關資料報送證期會及證交所，則債權移轉顯非真正云云，按公司法第一百
    八十五條第一項第二款、第三款固規定公司讓與全部或主要部分之營業或財產，
    抑或受讓他人全部營業或財產，對公司營運有重大影響者，應有代表已發行股份
    總數三分之二以上股東出席之股東會，以出席股東表決權過半數之同意行之，同
    條第二項並規定公開發行股票之公司，出席股東之股份總數不足前項定額者，得
    以有代表已發行股份總數過半數股東之出席，出席股東表決權三分之二以上之同
    意行之。惟即便有應經特別決議之事項而未以特別決議方法為之，此乃股東會之
    決議方法有無違法問題，僅股東得依公司法第一百八十九條規定訴請撤銷決議，
    尚非第三人得據以否認股東會決議內容事項。而證交所對上市公司重大訊息之查
    證暨公開處理程序乃係就何為上市公司重大訊息，如何揭露該重大訊息及證交所
    得對此進行不定期抽查等事項加以規範，俾使投資有價證券之大眾得以獲知上市
    公司重要訊息，保障投資，並非以此作為上市公司與他人交易之成立生效要件，
    至證人羅律煌庭呈之財政部證券暨期貨管理委員會（下稱證期會）八七台財證第
    六Ｏ四二五號、第七七九七五號、第Ｏ二一七八號函，內容不外要求聯成公司就
    「第一特獎」銷售情形、盈餘計算、營業費用及委託上訴人公司代為管理之原因
    及合理性加以補充說明，並非否認兩公司間之轉讓關係，縱聯成公司仍須向證期
    會補充說明，亦不因此影響其與被上訴人間交易效力，上訴人憑此主張其等交易
    並非真正，不足憑採。
  (三)被上訴人雖復稱八十七年五月間繳款，仍由上訴人開立發票交執，固提出八十七
    年五月十六日上訴人名義之統一發票二紙為證，然查被上訴人於八十七年九月八
    日再繳價款時，已由聯成公司開立發票，此有上訴人所提統一發票六紙可稽，亦
    為被上訴人所不爭執，應認發票之開立名義僅為兩公司間會計帳目問題，抑或有
    無開立不實問題，不容以此否認兩公司之交易。
四、綜上所述，上訴人抗辯其已非系爭房地買賣契約當事人自屬可信，從而，被上訴
    人主張解除契約，請求上訴人返還給付房屋價款、代辦費及違約金為無理由，不
    應准許，其所為假執行之聲請亦失所附麗，應併予駁回。原審判命上訴人給付，
    並為假執行之宣告，尚有未洽。上訴意旨指摘原判決不當，求予廢棄改判，為有
    理由。爰將原判決予以廢棄，改判如主文第二項所示。
五、本件事證己經明確，兩造其餘陳述、舉證，與上開論斷無違，不予贅述。
六、據上論結，本件上訴為有理由，依民事訴訟法第四百五十條、第七十八條，判決
    如主文。
中      華      民      國    八十九    年      七      月      十      日
                            臺灣高等法院民事第七庭
                                審判長法  官  張  耀  彩
                                      法  官  侯  東  昇
                                      法  官  陳  玉  完
右正本係照原本作成。
如不服本判決，應於收受送達後二十日內向本院提出上訴書狀，其未表明上訴理由者
，應於提出上訴後二十日內向本院補提理由書狀（均須按他造當事人之人數附繕本）
上訴時應提出委任律師或具有律師資格之人之委任狀；委任有律師資格者，另應附具
律師及格證書及釋明委任人與受任人有民事訴訟法第四百六十六條之一第一項但書或
第二項（詳附註）所定關係之釋明文書影本。
中      華      民      國    八十九    年      七      月     十二     日
                                      書記官  徐  惠  莉
附註：
民事訴訟法第四百六十六條之一（第一項、第二項）：
對於第二審判決上訴，上訴人應委任律師為訴訟代理人。但上訴人或其法定代理人具
有律師資格者，不在此限。
上訴人之配偶、三親等內之血親、二親等內之姻親，或上訴人為法人、中央或地方機
關時，其所屬專任人員具有律師資格並經法院認為適當者，亦得為第三審訴訟代理人
。


司法院資訊處製作；財團法人民間司法改革基金會備份。
